最高法院民事判決　　　　　　　　　　　　　　　八十八年度台上字第一一四四號
　　上　訴　人　甲○○
　　被上 訴 人　第一產物保險股份有限公司
　　法定代理人　李正漢
右當事人間請求給付保險金事件，上訴人對於中華民國八十七年五月二十八日台灣高
等法院第二審更審判決（八十六年度保險上更(二)字第二號），提起上訴，本院判決如
左：
    主  文
原判決關於駁回上訴人之訴及上訴暨該訴訟費用部分廢棄，發回臺灣高等法院。
    理  由
本件上訴人主張：伊於民國七十九年間與被上訴人訂立保險契約，就坐落宜蘭縣宜蘭
市○○路三○號，建號第二六五二、二六五三號房屋之「房屋及裝修」向被上訴人投
保火災險，保險期間自七十九年十一月二十一日起至八十年十一月二十一日止，保險
金額為新台幣（下同）六百萬元。兩造約定在保險期間內，伊因火災或爆炸引起之火
災或雷電所致之毀損滅失，由被上訴人按保險事故發生時之實際價值負賠償或回復原
狀之責。嗣兩造續訂契約，保險期限為自八十年十一月二十一日起至八十一年十一月
二十一日止。嗣於八十一年一月十四日，上開保險標的物發生火災，伊共計受損一千
二百零五萬九千元，伊請求被上訴人賠償，訖未獲理賠等情，為此依據保險契約之法
律關係，求為命被上訴人給付六百萬元，及自起訴狀繕本送達之翌日即八十一年十月
十三日起按週年利率百分之五計算遲延利息之判決。（第一審判決命被上訴人給付上
訴人二百十四萬五千六百四十一元本息，駁回上訴人其餘之訴。兩造各就其所受敗訴
部分，提起第二審上訴，原審將第一審命被上訴人給付上訴人之金額於六十九萬二千
三百二十六元本息部分予以維持，駁回被上訴人之其餘上訴外，其餘為上訴人敗訴之
判決，分別駁回上訴人之訴及上訴。僅上訴人對其所受敗訴部分之判決聲明不服，提
起第三審上訴，被上訴人對其所受敗訴部分之判決，未聲明不服。另上訴人追加侵權
行為損害賠償請求權之法律關係，向被上訴人請求賠償部分，已經發回前之原法院另
以裁定駁回確定在案）。
被上訴人則以：上訴人就同一標的物已先向訴外人泰安產物保險股份有限公司（下稱
泰安公司）投保，而未告知伊，係屬惡意複保險，保險契約為無效。另本件有超額保
險情事，亦屬無效。又伊已依保險法第七十六條第一項規定解除本件保險契約，上訴
人自不得向伊請求賠償。縱認本件保險契約為有效，因本件契約承保之標的物僅有「
房屋」，不包括「裝修」，上訴人不得就「裝修」部分請求賠償。另上訴人所主張賠
償之金額，亦屬過高，且本件標的物既由二保險公司承保，應共同負擔賠償責任等語
，資為抗辯。
原審將第一審所為命被上訴人給付超過六十九萬二千三百二十六元本息部分判決廢棄
，改判駁回上訴人該部分之訴，並維持第一審所為駁回上訴人其餘之訴之判決，駁回
上訴人之上訴，無非以：本件上訴人就其主張之前揭事實，除保險標的物之範圍外，
為兩造所不爭，且有上訴人所提出之火災保險單等件為證，堪認為真實。關於本件保
險標的物面積究為四五三‧四平方公尺或四五三‧四坪部分，查上訴人於七十九年投
保時，其投保標的物（宜蘭市○○路三○號，建號二六五二、二六五三號）之面積即
已於保單載明為四五三‧四「平方公尺」。其於八十年續保時，續保保單雖載為四五
三‧四「坪」，然被上訴人於八十一年二月二十八日函覆上訴人：「四五三‧四坪」
為誤載，損失理算時仍以上訴人所提供之建築改良物權狀加以參考等語。另被上訴人
亦曾將上開面積誤植情事去函財政部保險司報備。且本件保險標的物之建築改良登記
簿所載其面積合計為四五三‧四平方公尺，即上訴人所提出之黃建興建築師事務所作
成之鑑估報告「附帶事項」第二點亦明載：「本建築物申請面積 453.4㎡」等語。再
本件係上訴人為向台北區中小企業銀行羅東分行貸款設定抵押，方應銀行之要求投保
火災保險，而觀諸台北區中小企業銀行羅東分行檢送之不動產抵押設定批覆書三份，
其設定抵押之標的物面積亦係四五三‧四平方公尺。足見本件保險標的物之面積為被
上訴人所辯之四五三‧四三平方公尺，而非上訴人主張之四五三‧四坪，保險單上所
書寫之面積「四五三‧四坪」應屬筆誤。其次，關於保險契約內容有無包括「裝修」
在內部分，雖上訴人以其要保時，係含「裝修」一項，而上訴人之受僱人劉炳坤竟將
「裝修」部分予以塗去，劉炳坤且因此觸犯偽造文書罪，經判處罪刑確定，應認保險
標的物應包括「裝修」。惟查被上訴人所製作並發給上訴人之保險單所載保險標的物
既未包含「裝修」，即難認其有將保險標的物包含「裝修」，而與上訴人成立契約之
意思。且上訴人於收受保險單後，對保險標的物之記載又未為反對之表示，是應認本
件契約之標的不含「裝修」一項。再本件並無惡意複保險及契約解除之情事，茲就上
訴人請求給付之賠償金額部分論之，查本件「房屋」之損壞情形，經原審法院另案（
八十二年度保險上字第八號）選任臺灣省建築師公會鑑定，該會派會員林平昇建築師
就「房屋」部分鑑定結果，認本件房屋之修復費用為：(1)一、二樓（應為一樓及夾層
）部分：一百十四萬零五百六十元，(2)三樓（應為二樓）部分：二十八萬三千七百元
，(3)三樓（應為二樓）加蓋部分：五十二萬一千七百二十元，(4)四樓（應為屋頂突出
物）部分：一十七萬四千零二十元，(5)四樓（應為房屋頂樓）加蓋部分：十六萬五千
二百六十元，有火災損壞鑑估報告書一件可稽。另前開鑑定結果，尚有地坪部分漏未
鑑定，經林平昇建築師再補鑑定結果，其一樓地坪舖地磚之費用為三萬七千三百元，
亦有火災損壞鑑估補充報告書可憑，並經證人林平昇結證屬實。上訴人於本件保險事
故發生後，另委任臺灣省建築師公會從事鑑定，該會派黃建興建築師鑑定結果，認幾
乎各項外表材料設備均全部燒燬，清除搬運現場燒燬材料至修復為止（不包括建築物
之結構體部分，亦不包括室內裝修費用），其費用為四百二十九萬一千二百八十二元
，有火災後鑑估報告書可證。再被上訴人亦委由訴外人長威保險公證人有限公司（下
稱長威公司）理算本件標的物損失金額，認本件標的物之損失淨額為一百零六萬五千
七百七十七元，有該公司火險損失理算初步報告可憑。查長威公司之理算報告，僅就
內牆、地坪、電動鐵捲門、木門、鋁窗、樓梯扶手、銅止滑條之損失予以估算，而外
牆、樑版、結構等均未予計入，是其認本件標的物之損失淨額為一百零六萬五千七百
七十七元，尚非可採。另上訴人所提之黃建興建築師所作之鑑定報告，係就本件房屋
之全部面積共六百三十五‧四平方公尺為鑑定，已逾越兩造所約定之保險標的房屋之
面積，且依該鑑定報告所載，本件房屋之損失情形均為全部毀損，而未區分不同區域
之不同毀損程度，是其鑑定結果亦非可採。而林平昇建築師就「房屋」部分所作之鑑
定報告，則已區分不同之毀損程度，作不同之損失計算，且其項目並無脫漏，自可參
考該鑑定報告以計算本件保險標的物之損失金額。因本件保險契約之標的物既僅有「
房屋」部分，則關於「裝修」之毀損，上訴人自不得請求被上訴人賠償，林平昇建築
師之鑑定報告中之「裝修」之修復費用亦無須計入。又本件保險標的物僅為原始建築
部分，則其加建部分之損失，於計算保險標的之損失時，應予剔除。再本件鑑定報告
所計算之金額，係計算本件房屋之修復費用，且係以「新作」單價為準。然依本件建
物之建築改良物登記簿謄本所載，本件房屋係於七十五年十月三十日興建完成，上訴
人於七十六年一月五日辦妥建物所有權第一次登記，至八十一年一月十四日火災發生
時止，共使用五年，則以修復費用金額作為損失金額計算之標準時，應扣除其折舊。
本件房屋為鋼筋混凝土建造，依行政院所頒布之固定資產耐用年數表，鋼筋混凝土造
房屋之耐用年限為六十年，茲以平均法計算，其每年折舊為千分之十七。是本件保險
標的房屋之修復金額，按林平昇建築師鑑定之修復費用計算，一、二樓為一百十四萬
零五百六十元，三樓為二十八萬五千七百元，四樓為十七萬四千零二十元，一樓地坪
舖地磚費用三萬七千三百元，以上各樓層（加蓋部分未予計入）中之修復費用除其中
所列「其他」項目（一、二樓為九萬零二百元、三樓為二萬二千六百元、四樓為一萬
三千八百元，計十二萬六千六百元），載為「零星工程」，據證人林平昇建築師證稱
：「依公會規定修護手冊零星工程列入其他項目」，惟未言明是何種工程，則其鑑定
報告中，此項目過於籠統，此部分計十二萬六千六百元，自難准許，亦應予扣除外，
其餘計一百五十萬零九百八十元為本件修復總金額，上開金額扣除折舊額十二萬六千
三百二十八元後，本件保險標的物於損失時之價值為一百三十八萬四千六百五十二元
。又據證人林平昇建築師證稱：就一樓地坪鑑定費用三萬七千三百元，二十九萬三千
八百八十元為一、二樓裝修部分，第二項地毯五萬八千五百九十元即二、三樓地坪工
程，三樓沒有裝修，又單價不同係因現場材料之不同，木板地板為九萬六千元，四樓
因加蓋無空調設備，一、二、三樓及夾層均有空調設備，另「廢棄物清理及運離費用
」列入「其他零星項目」為二十三萬八千六百元等語。至於不銹鋼門價格及折舊方式
，據台灣省建築師公會八十五年一月二十四日台建師鑑字第三八四八號函稱：有關本
會八十四年三月九日台建師鑑字第二○三六－五號函鑑定補充（二）報告書中鑑定結
果（二）部份，兩鐵捲門價格各為七萬五千二百元及七萬五千三百元，上開價格純依
該會編印之「建築物修復鑑估費用單價表」內有關鑑定案件之修復認定標準第四項第
六款所定「受損建築物除情況特殊者外，不論新舊修復時一律以新品計價」之原則詢
價，故屬新品價，且不予扣除折舊等語。足見林平昇建築師就現場鑑定結果所為之估
價，難認與現場損失情況不符，是上訴人空言否認其鑑價，為無足採。查上訴人就本
件保險標的房屋分別向被上訴人及訴外人泰安公司投保火災保險，保險金額各為六百
萬元，且為善意複保險，則保險事故發生後，被上訴人辯稱：其僅須與泰安公司按保
險金額之比例賠償上訴人所受之損失等語，自屬有據。查該保險標的實際受損金額為
一百三十八萬四千六百五十二元，被上訴人應賠償之比例為二分之一，則其應負擔賠
償之金額為六十九萬二千三百二十六元。綜上所述，本件上訴人依保險契約之法律關
係，請求被上訴人給付六百萬元本息，除於六十九萬二千三百二十六元本息之範圍內
為有理由，應予准許外，其逾此金額之本息部分，則為無理由，應予駁回等詞，為其
判斷之基礎。
惟查上訴人於原審一再主張：本件保險標的於第一次向被上訴人投保時（七十九年）
，其三、四樓加建部分即已存在、且保險單上亦未將該加建部分除外，應認為在承保
範圍內。又就「地坪工程」部分，林平昇建築師之鑑定報告僅補列一樓為三萬七千三
百元，其餘樓層均未鑑定等語（見原審上更(一)卷二二、二五頁、上更(二)卷二三、二六
頁），不失為上訴人重要之攻擊方法，自應詳為調查明確，本院前次發回意旨已予指
明，乃原審猶未注意及此，遽憑林平昇建築師之鑑定報告以及該建築師於原審就「裝
修」部分所為之補充說明為不利於上訴人之判決，已嫌速斷。又原審關於本件保險標
的房屋之修復金額，係採用林平昇建築師之鑑定報告，然則原判決先以其中「其他項
目」計十二萬六千六百元部分（即一、二樓為九萬零二百元、三樓為二萬二千六百元
、四樓為一萬三千八百元，計十二萬六千六百元），載為「零星工程」，過於籠統而
予扣除，繼又謂「廢棄物清理及運離費用」列入「其他零星項目」為二十三萬八千六
百元，亦有判決理由前後矛盾之情形。再者，原判決所據台灣省建築師公會八十五年
一月二十四日台建師鑑字第三八四八號覆函所稱：該會編印之「建築物修復鑑估費用
單價表」內有關鑑定案件之修復認定標準第四項第六款所定「受損建築物除情況特殊
者外，不論新舊修復時一律以新品計價」之原則詢價，不予扣除折舊等語，則本件有
無特殊情況﹖應否自修復總額扣除折舊額﹖亦應詳為審認，乃原審徒以本件保險標的
之房屋已使用五年為由，扣除每年千分之十七之折舊額，而為上訴人不利之判決，亦
有判決不備理由之違法。又本件房屋修復費用，既經台灣省建築師公會先後指派林平
昇建築師、黃建興建築師暨長威公司分別鑑定，其金額均屬不同（見外放證物，一審
卷三一至三四頁、原審上字卷三五七頁），究以何者為是，攸關上訴人本件請求有無
理由，應有再詳事斟酌之餘地，本件事實既欠明瞭，本院自無從為法律上之判斷。上
訴論旨，執以指摘原判決不利於己部分為不當，求予廢棄，非無理由。
據上論結，本件上訴為有理由。依民事訴訟法第四百七十七條第一項、第四百七十八
條第一項，判決如主文。
中      華      民      國    八十八    年      五      月    二十八    日
                              最高法院民事第六庭
                                  審判長法官  朱  錦  娟
                                        法官  蘇  茂  秋
                                        法官  蘇  達  志
                                        法官  顏  南  全
                                        法官  葉  賽  鶯
      右正本證明與原本無異
                                              書  記  官
中      華      民      國    八十八    年      六      月      九      日
